臺灣高等法院臺中分院刑事判決　　　　 94年度上訴字第569號
上　訴　人
即　被　告　癸○○
選任辯護人　陳清華律師
　　　　　　鄭晃奇律師
　　　　　　洪嘉鴻律師
上列上訴人因常業詐欺案件，不服臺灣彰化地方法院93年度易字
第851號中華民國94年1月19日第一審判決（起訴案號：臺灣彰化
地方法院檢察署92年度偵字第8909號），提起上訴，本院判決如
下：
    主　  文
原判決撤銷。
癸○○共同連續意圖為自己不法之所有，以詐術使人將本人之物
交付，處有期徒刑參年捌月。
    事　  實
一、癸○○與丑○○（未據起訴）為表兄弟關係，二人藉由癸○○原於民國85年4月9日至87年5月31日止，在彰化縣秀傳紀
    念醫院任職之經歷，明知渠等並無採購藥品及外國生物科技
    、雲林縣政府重殘養護中心、雲林縣政府公共工程、湖山水
    庫建設、外環道路工程及大陸晶圓廠之投資事實，竟共同基
    於意圖為自己不法所有向他人虛構前開投資計劃詐取財物之
    犯意聯絡，自89年間起，先由癸○○向曾同在秀傳醫院任職
    之丙○○佯稱其有前開投資計劃，如投資新臺幣（以下同）
    五萬元，一、二個月即可獲利五千元，並向丙○○表示需要
    帳戶作為投資之用，委請丙○○提供幾個帳戶供其使用，丙○○不疑有他，乃取得寅○○、乙○○、曾尚鐸及庚○○、
    盧慈慧、廖妙卿之同意，而提供附表一所示之帳戶供癸○○
    使用，癸○○復再向丙○○、賴宜延、賴俊良及寅○○等人
    借用附表二所示之支票存款帳戶供作支付投資紅利或利息之
    用。癸○○及丑○○遂自89年3月間起至92年5月止，分由癸○○向寅○○、辛○○、廖卿妙等人偽稱其與秀傳紀念醫院
    總裁黃明和及雲林縣長張榮味熟識，有前開投資計劃，可獲
    得豐厚利潤，而丑○○則向壬○○、子○○、丁○○、己○○、戊○○詐稱其與癸○○有前開投資計劃，欠缺資金，如
    出借資金，可支付三個月約一成的高額紅利或利息，另由不
    知情之丙○○向庚○○、乙○○等人傳遞上開投資訊息，致
    丙○○、辛○○、庚○○、寅○○、壬○○、子○○、己○○、丁○○、乙○○及戊○○等人陷於錯誤，誤以為癸○○
    、丑○○確有上開投資計劃，先以電匯、轉帳方式，匯入少
    額資金，癸○○、丑○○為取信被害人，即開立前開丙○○
    、賴宜延、賴俊良、寅○○等人為發票人之支票支付紅利或
    利息，並均如期兌現，丙○○等人至此更深信癸○○、丑○○之投資計劃確屬有利可圖，乃分別將附表三所示之金額匯
    入如附表一編號一至七、十二、十三所示之帳戶或癸○○所
    有之附表一各欄所示帳戶。詎癸○○、丑○○於詐得前開帳
    款後，隨即將之挪至他用。嗣至92年6月間，癸○○、丑○○所開立之支票陸續無法兌現，丙○○等人始知受騙。
二、案經法務部調查局移送台灣彰化地方法院檢察署檢察官偵查
    起訴。
    理 　 由
一、上訴人即被告癸○○對於上開向被害人丙○○、辛○○、寅
    ○○、庚○○、己○○、戊○○、乙○○行騙之詐欺犯行，
    坦承不諱；但否認有向被害人壬○○、子○○、丁○○詐取
    財物，辯稱壬○○、子○○、丁○○是丑○○向其等借款，
    與伊無關。被告癸○○向被害人收受之金錢均係用以支付被
    害人之約定之紅利，並非全數挪為私用，此觀之被害人辛○○、庚○○、丙○○等人於原審均證稱收到被告支付之紅利
    可明。被告係以一工程投資案為由同時吸引諸多被害人進行
    投資，並非反覆以同一手段於不同之時間對不特定對像進行
    詐騙，被告無藉此為業之意，僅係期望渡過一時財務之困難
    ，並非常業犯等語。
二、本件被告上開犯行有以下證據可資證明：
    (一)被告癸○○於原審法院及本院審理時之自白。
    (二)證人丙○○、辛○○、庚○○、寅○○、壬○○、子○○
      、己○○、丁○○、乙○○及戊○○於偵查及原審法院具
      結後所為之證述。另證人丁○○於本院陳稱其僅投資四百
      八十萬元，並非六百六十萬元，超過部分是紅利加進去等
      語，因此丁○○被騙之金額為四百八十萬元，並非六百六
      十萬元。證人丑○○於本院證稱；己○○、子○○、壬○○、丁○○的紅利，三個月可以拿到一成，差的時候每百
      萬元給三到五萬元等語，丑○○明確證稱係給己○○、子
      ○○、壬○○、丁○○紅利。即壬○○、子○○、丁○○
      、己○○於原審法院均證稱：每十萬元，一個月有二至三
      千元的利息等語。
    (三)前開證人提供之部分匯款憑證影本。
    (四)附表一所示帳戶及附表二所示支票存款帳戶之交易明細表
      。
    (五)證人丙○○提出之投資明細、匯款款項、匯出款項金額及
      郵政跨行匯款申請書等。
    (六)秀傳紀念醫院九十二年九月二十五日（９２）明秀醫字第
      九二一三六八號函。
    (七)雲林縣政府政風室九十二年十月十三日九二雲政查字第一
      三七八號函。
三、依上開證據顯示，如果壬○○、子○○、丁○○之出資確係
    純粹的借款，則於借款之初，應即言明每月利息之確切數額
    ，不會是每十萬元每月二至三千元；或好的時候，三個月可
    拿到一成，差時，一百萬元三個月可拿三萬元到五萬元間。
    足認壬○○、子○○、丁○○、己○○等人均係投資，而非
    借款。又依壬○○所提出之匯款申請書，有匯至附表一編號
    一丙○○帳戶、附表一編號四寅○○帳戶、附表一編號十丑
    ○○帳戶、附表一編號八癸○○帳戶、附表一編號七庚○○
    帳戶；子○○之出資有匯至附表一編號十丑○○帳戶、附表
    一編號四寅○○帳戶、附表一編號八癸○○帳戶、附表一編
    號一丙○○帳戶、附表一編號三丙○○帳戶、附表一編號八
    癸○○帳戶；丁○○之出資有匯至附表一編號三丙○○帳戶
    、附表一編號十二賴宜延帳戶、附表一編號十四廖妙卿帳戶
    、附表一編號八癸○○帳戶、附表一編號七庚○○帳戶、附
    表一編號一丙○○帳戶內，壬○○、子○○、丁○○所匯之
    款項，亦與其他投資人相同，將款項匯至附表一所示帳戶內
    。因此被告辯稱壬○○、子○○、丁○○之出資與伊無關，
    其三人是單純借款予丑○○即與事實不符，不能採信。
四、本件公訴人原起訴法條為刑法第三百三十九條第一項之詐欺
    取財罪，嗣公訴檢察官已於原審法院行準備程序及審理時當
    庭更正起訴法條為同法第三百四十條之常業詐欺罪。但被告
    否認有以詐欺財物為常業之故意，辯稱本案被告係以一工程
    投資案為由同時吸引諸多被害人進行投資，並非反覆以同一
    手段於不同之時間對不特定對象進行詐騙，被告無藉此為業
    之意，僅係期望渡過一時財務之困難等語。查常業詐欺罪，
    係指以犯詐欺罪行為為生之事業者而言。本件被告所詐欺之
    財物金額極高，但依卷內所附卷證資料，並無證據證明被告
    係據詐欺行為為生之事業，因此公訴人認被告犯常業詐欺罪
    ，並非有據。
五、另丑○○（男，五十五年六月五日生，住彰化縣二水鄉○○
    村○鄰○○路三十六號）雖未據公訴人提起公訴，惟查，證
    人壬○○、子○○、己○○、丁○○、戊○○知悉本件被告
    之虛偽投資計劃，係經由丑○○之告知，已據前開證人證述
    在卷，且丑○○尚曾帶同證人己○○至雲林縣斗六市湖山水
    庫，並佯以水庫路面均為其與被告承作，而丑○○對於曾帶
    同證人己○○至前開湖山水庫亦不否認，僅諉稱係將來被告
    要投資之工程云云（參見臺灣彰化地方法院檢察署九十年度
    偵字第八九○九號卷第二八九、三一四、三八四頁），參之
    被告與丑○○係表兄弟關係，丑○○對於被告之經濟狀況、
    能力應有相當之認識。而丑○○於法務部調查局彰化縣調查
    站詢問及檢察官偵查中所陳，以丑○○名義投入之資金約二
    千萬元，而其前擔任房屋銷售業務、公司之經理等職務，社
    會經驗豐富，投入之資金又鉅，實無可能對於被告所稱之投
    資計劃一無所知，顯見被告與丑○○確係共同謀議以虛構之
    採購藥品及外國生物科技、雲林縣政府重殘養護中心、雲林
    縣政府公共工程、湖山水庫建設、外環道路工程及大陸晶圓
    廠之投資計劃，分向證人等詐取款項甚明，被告固迭於法務
    部調查局彰化縣調查站詢問、檢察官偵查中及原審法院審理
    時均供丑○○對於其詐騙計劃不知情，然由其對於取得之巨
    額資金挪用何處竟未能合理交待（被告僅自承有約三百萬元
    之債務），尤徵被告並非一手主導本件詐騙計劃，被告前開
    供述，無非迴護丑○○之詞，無足憑採。本院就卷內證據資
    料，因認丑○○與被告癸○○就前揭犯行為共同正犯，應待
    本案判決確定後另由檢察官為適法偵處，併予敘明。
六、綜上事證及說明，被告右揭詐欺犯行，事證明確，應予依法
    論科。
七、被告意圖為自己不法之所有，與丑○○共同向被害人等人施
    詐術，詐取財物，所為核犯刑法第339條第1項之詐欺罪。被
    告與丑○○間有犯意聯絡，行為分擔，均為共同正犯。被告
    所為數行為，時間緊接，所犯罪名相同，顯係出於概括之犯
    意為之，為連續犯，爰依刑法第五十六條之規定以一罪論，
    並加重其刑。原審對被告論罪科刑，固非無見。但被告之行
    為並不成立常業詐欺罪，原審認被告應成立常業詐欺罪，認
    事未洽。又丁○○被詐騙之金額為四百八十萬元，原審認係
    六百六十萬元，亦有未洽。被告上訴意旨略以：其所犯非常
    業詐欺罪；被害人壬○○、子○○、丁○○被騙部分，與其
    無關云云，指摘原審判決認事不當，部分有理由，部分無理
    由，應由本院將原審判決撤銷。爰審酌被告詐欺所得財物非
    常鉅大、犯罪之動機、目的、手段，犯罪時所受之刺激及其
    品性、生活狀況、智識程度、犯罪所生之損害，及犯罪後態
    度等一情狀，量處如主文所示之刑。
八、依刑事訴訟法第369條第1項前段、第364條、第299條第1項
    前段，刑法28條、第56條、第339條第1項，罰金罰鍰提高標
    準條例第1條，判決如主文。
本案經檢察官甲○○到庭執行職務。
中　　華　　民　　國　　94　　年　　10　　月　　19　　日
              刑事第九庭  審判長法　官　陳　筱　珮
                                法　官　康　應　龍
                                法　官　趙　春　碧
上列正本證明與原本無異。
被告不得上訴。
檢察官得上訴。
如不服本判決應於收受送達後十日內向本院提出上訴書狀，其未
敘述上訴之理由者並得於提起上訴後十日內向本院補提理由書（
均須按他造當事人之人數附繕本）。
                                書記官　胡　美　娟
中　　華　　民　　國　　94　　年　　10　　月　　21　　日
 附表一：
┌──┬─────────┬────────┬───┐
│編號│金 融 機 關 名 稱 │帳           號 │戶  名│
├──┼─────────┼────────┼───┤
│ 一 │彰化市第一信用合作│0000000號│丙○○│
│    │社花壇分社        │                │      │
├──┼─────────┼────────┼───┤
│ 二 │合作金庫銀行彰化分│00000000│丙○○│
│    │行                │七九七六三號    │      │
├──┼─────────┼────────┼───┤
│ 三 │中華郵政股份有限公│局號：○○八一○│丙○○│
│    │司花壇郵局        │二四號、帳號：○│      │
│    │                  │三四一九三五號  │      │
├──┼─────────┼────────┼───┤
│ 四 │彰化市第一信用合作│0000000號│寅○○│
│    │社花壇分社        │                │      │
├──┼─────────┼────────┼───┤
│ 五 │台中商業銀行員林分│00000000│乙○○│
│    │行                │○一八一號      │      │
├──┼─────────┼────────┼───┤
│ 六 │中國信託商業銀行員│00000000│曾尚鐸│
│    │林分行            │○三一四號      │      │
├──┼─────────┼────────┼───┤
│ 七 │中興商業銀行員林分│00000000│庚○○│
│    │行                │六九六九號      │      │
├──┼─────────┼────────┼───┤
│ 八 │中華郵政股份有限公│局號：○三○一○│癸○○│
│    │司林內郵局        │七三號、帳號：○│      │
│    │                  │二三○一八八號  │      │
├──┼─────────┼────────┼───┤
│ 九 │合作金庫銀行彰化分│00000000│癸○○│
│    │行                │八一二六一號    │      │
├──┼─────────┼────────┼───┤
│ 十 │中國信託商業銀行斗│00000000│丑○○│
│    │六分行            │六○○六號      │      │
├──┼─────────┼────────┼───┤
│十一  │ 中華郵政股份有限 │局號：八一五七五│丑○○│
│    │ 公司             │帳號：二三０一八│      │
│    │                  │      八號      │      │
├──┼─────────┼────────┼───┤
│十二  │ 彰化商業銀行員林 │帳號；六０二００│賴宜延│
│    │ 分行             │      三三三八一│      │
│    │                  │      一三六００│      │
│    │                  │      號        │      │
├──┼─────────┼────────┼───┤
│十三  │ 彰化商業銀行營業 │帳號：二二００五│盧慈慧│
│    │ 部               │      一四九九四│      │
│    │                  │      三九００  │      │
├──┼─────────┼────────┼───┤
│十四  │ 中華郵政股份有限 │局號：０一九一二│廖妙卿│
│    │ 公司             │      四四號    │      │
│    │                  │帳號：０三０六一│      │
│    │                  │      二七號    │      │
└──┴─────────┴────────┴───┘
 附表二：
┌──┬─────────┬────────┬───┐
│編號│金 融 機 關 名 稱 │帳           號 │戶  名│
├──┼─────────┼────────┼───┤
│ 一 │彰化市第一信用合作│0000000號│丙○○│
│    │社花壇分社        │                │      │
├──┼─────────┼────────┼───┤
│ 二 │同上              │0000000號│寅○○│
├──┼─────────┼────────┼───┤
│ 三 │台中商業銀行北員林│0000000號│賴俊良│
│    │分行              │                │      │
├──┼─────────┼────────┼───┤
│ 四 │彰化銀行員林分行  │00000000│賴宜延│
│    │                  │八一三六○○號  │      │
└──┴─────────┴────────┴───┘
 附表三：
┌──┬───┬───────┐
│編號│被害人│金額（新臺幣）│
├──┼───┼───────┤
│ 一 │丙○○│約三百萬元    │
├──┼───┼───────┤
│ 二 │辛○○│約七百萬元    │
├──┼───┼───────┤
│ 三 │寅○○│約三百萬元    │
├──┼───┼───────┤
│ 四 │庚○○│約五百萬元    │
├──┼───┼───────┤
│ 五 │壬○○│約三百零三萬元│
├──┼───┼───────┤
│ 六 │子○○│約六百萬元    │
├──┼───┼───────┤
│ 七 │己○○│約四百七十萬元│
├──┼───┼───────┤
│ 八 │丁○○│四百八十萬元  │
├──┼───┼───────┤
│ 九 │戊○○│約一百二十萬元│
├──┼───┼───────┤
│ 十 │乙○○│約三百萬元    │
└──┴───┴───────┘
附錄本案論罪科刑法條全文：
中華民國刑法第三百三十九條第一項：
意圖為自己或第三人不法之所有，以詐術使人將本人或第三人之
物交付者，處五年以下有期徒刑、拘役或科或併科一千元以下罰
金。　　　　　　　　　　　　　　　　　　　　　　　　　Ｉ
